【裁判字號】    98,重上更(二),73
【裁判日期】    990316
【裁判案由】    返還履約保證金
【裁判全文】
臺灣高等法院民事判決              98年度重上更(二)字第73號
上  訴  人  丙○○兼被選定人.
訴訟代理人  黃淑琳律師
複代  理人  彭上華律師
被上  訴人  甲○○
訴訟代理人  邱俊哲律師
上列當事人間返還履約保證金事件，上訴人對於中華民國94年11
月14日臺灣板橋地方法院93年度重訴字第424 號第一審判決提起
上訴，並為訴之擴張，經最高法院第二次發回更審，本院於99年
3月2日言詞辯論終結，判決如下：
    主  文
原判決關於命上訴人給付部分，及該部分假執行之宣告，並訴訟
費用之裁判除確定部分外，均廢棄。
前開廢棄部分，被上訴人在第一審之訴，及假執行之聲請均駁回
。
被上訴人擴張之訴駁回。
第一審（除確定部分外）、第二審及擴張訴訟費用由被上訴人負
擔。
    事實及理由
一、被上訴人主張：伊與上訴人之被繼承人簡瑞禎於民國78年10
    月27日就簡瑞禎所有坐落臺北縣板橋市○○段24-6、24-11
    、24-15 地號等國有土地（以下稱系爭土地）之優先承租權
    簽訂合建協議書（以下稱系爭合建協議），經伊給付簡瑞禎
    履約保證金新臺幣（下同）1千5百萬元後，簡瑞禎竟違約，
    另與訴外人圓富建設企業股份有限公司（以下稱圓富公司）
    訂約合建，提供系爭土地予圓富公司興建市場、辦公室及住
    宅大廈，並已興建完成，顯見兩造間之合建已屬不能。因簡
    瑞禎於起訴前已死亡，由丙○○、簡徐懋、簡徐源、簡正修
    、林紫雲(以下稱丙○○等5人)為限定繼承，丙○○等5人應
    於繼承簡瑞禎所得遺產範圍內負連帶給付之責，爰以起訴狀
    繕本為解除系爭合建協議之意思表示。又系爭合建協議亦因
    其他毗鄰地主無法一併合建而給付不能。又縱認上訴人得沒
    收履約保證金，其沒收之金額亦屬過高，應予核減後，返還
    上訴人等情。爰依民法第259條、第225條規定及不當得利法
    則，求為命丙○○等5人就簡瑞禎之遺產給付1千5百萬元本
    息之判決。原審判命上訴人如數給付，上訴人不服，提起上
    訴。並擴張聲明為：上訴人丙○○等5人於繼承簡瑞禎所得
    遺產範圍內應連帶給付被上訴人1千5百萬元，及自88年10月
    27日起至清償日止按年息5%計算之利息。另答辯聲明：上訴
    駁回（原審駁回被上訴人請求代墊款150萬元本息部分，未
    據其聲明不服，已告確定）。
二、上訴人則以：被上訴人已將系爭合建協議移轉予康培元承受
    ，並已通知簡瑞禎，其既非系爭協議之當事人，不得提起本
    件訴訟。又被上訴人與康培元、乙○○係合夥關係，被上訴
    人未能證明其為本件合夥事務之執行業務股東，其一人單獨
    提起本件訴訟，欠缺當事人適格。縱認被上訴人與康培元、
    乙○○間係隱名合夥之關係，康培元與乙○○亦應對簡瑞禎
    負出名營業人之責任。況系爭合建協議因被上訴人違約，已
    經簡瑞禎於86年4 月29日終止，並沒收履約保證金。又被上
    訴人拖延與私有地之地主洽談，亦未與簡瑞禎協商是否因與
    私有地地主協商不易而須修訂原合建協議，造成興建大樓計
    畫嚴重延宕，使簡瑞禎蒙受鉅額損失及預期利益，合計約3
    億7,937萬912元，倘認上訴人應返還1千5百萬元本息之保證
    金，上訴人即以之為抵銷等語，資為抗辯。並上訴聲明：(一)
    原判決關於命上訴人給付部分廢棄。(二)上開廢棄部分，被上
    訴人在第一審之訴及假執行之聲請均駁回。
三、查被上訴人與上訴人之被繼承人簡瑞禎於78年10月27日就簡
    瑞禎所有系爭土地之優先承租權訂立系爭合建協議，並給付
    簡瑞禎履約保證金1千5百萬元，簡瑞禎嗣於90年3 月間就系
    爭土地另與訴外人圓富公司訂立合建契約書，提供系爭土地
    予圓富公司興建市場、辦公室及住宅大廈，嗣簡瑞禎於93年
    3月31日死亡，其繼承人丙○○等5人已於93年6 月23日向法
    院聲請限定繼承，並踐行公示催告程序等事實，為兩造所不
    爭，復有系爭合建協議、合建契約書、民事裁定、報紙等件
    附卷可稽，堪信為真實。
四、被上訴人主張，伊已依約給付履約保證金1千5百萬元予簡瑞
    禎，詎簡瑞禎違約與訴外人圓富公司另訂合建契約並興建完
    成，兩造間之合建給付已屬不能，伊已以起訴狀繕本為解除
    契約之意思表示，自得請求返還前開保證金等情，為上訴人
    所否認，並以前揭情詞置辯。經查：
  (一)按當事人之一方將其因契約所生之權利義務，概括的讓與第
    三人承受者，係屬契約承擔，與單純的債權讓與不同，非經
    他方之承認，對他方不生效力（最高法院73年台上字第1573
    號判例意旨參照）。是契約承擔之讓與人與受讓人間，僅須
    其中一人將契約讓與之事實告知契約之他方當事人，並經他
    方當事人承認，即對他方發生契約讓與之效果。本件康培元
    於本院證稱：「（和簡瑞禎簽訂合建案之後，甲○○實際上
    有沒有參與系爭國有地的承租、承購事宜？）他參與的程度
    比較少，因為他在中國大陸經商，1、2個月回來一次，回來
    的話我們3 人就會討論這件合建的事情。」（見本院重上字
    卷第52頁），乙○○則於本院證稱：「（你和甲○○、康培
    元等人合夥要和簡瑞禎合建的案子，主要是誰在負責處理？
    ）原來是甲○○在負責處理，後來甲○○一直在國外，為了
    聯絡方便，就請康培元就近聯絡。」等語（見本院重上字卷
    第67頁），足見被上訴人與簡瑞禎簽訂系爭合建協議後，因
    長年在國外，故委由康培元就系爭合建協議之相關糾紛與簡
    瑞禎協議、催告及訴訟，此並為被上訴人所不否認，堪認被
    上訴人係指定康培元為系爭合建協議履行之代理人。又依上
    訴人所提康培元於86年5 月23日方委託詹順發律師所發之律
    師函記載：「台端於七十八年十月二十七日與甲○○合作就
    …雙方並訂有協議為憑，茲因甲○○業將該協議移轉與本人
    承受，此事早經本人通知台端在案。」等語（見原審卷第47
    頁），依其文義顯係甲○○將系爭合建協議所生之權利義務
    ，概括的讓與康培元承受。而簡瑞禎嗣就系爭合建協議之權
    利義務為協議，亦均與康培元為之，此由簡瑞禎為履行系爭
    合建協議，而與財政部國有財產局臺灣北區辦事處簽訂國有
    基地（公共設施用地）租賃契約時，係由康培元擔任保證人
    一節可明（見本院重上更(一)卷第40、41頁）。再簡瑞禎於85
    年6 月間以板橋17支郵局第74號存證信函通知即將與臺北縣
    板橋市公所議約一事，復於同年12月23日以同郵局第214 號
    存證信函催告配合辦理，亦均係對康培元為之，則簡瑞禎顯
    已默示同意上開契約承擔，依前揭說明，自已發生契約承擔
    之效力，被上訴人已將系爭協議之權利義務概括讓與康培元
    。
  (二)被上訴人雖辯稱，康培元係於86年5 月23日方委託律師告知
    契約承擔之事，上訴人所發前開存證信函係在85年間，不能
    證明康培元告知契約承擔後，簡瑞禎確有承認契約承擔之情
    事云云。然康培元委託詹順發律師所發之律師函第1 點係記
    載：「…茲因甲○○業將該協議移轉與本人承受，此事早經
    本人通知台端在案。」等語，顯見康培元早於86年5 月即曾
    向簡瑞禎為契約承擔之告知，該律師函僅係重申此意旨而已
    。而簡瑞禎於接獲康培元之告知後，於本件合建協議履行期
    間，均係與康培元聯繫，更由康培元擔任前開國有地承租之
    保證人，已如前述，衡之常情，簡瑞禎自已默示同意契約承
    擔，被上訴人所辯，並不足採。
  (三)被上訴人雖舉證人康培元證稱，因為甲○○、乙○○不常在
    臺灣，為了方便和簡瑞禎協調或訴訟，所以推派伊為代表向
    簡瑞禎表達催告之意等語，以證前開律師函僅係康培元表明
    為連繫方便而已，絕非契約承擔云云。惟被上訴人之代理人
    康培元既已發函告知上訴人移轉系爭協議之事實，對外自應
    發生契約承擔之效果，與被上訴人、乙○○及康培元內部關
    係為何無涉。況被上訴人未通知簡瑞禎契約承擔一事之前，
    系爭合建相關事務亦均由康培元代理為之多時，被上訴人及
    康培元何須再以律師函告知移轉協議係為聯繫方便之事，堪
    認康培元上揭證述，乃事後迴護之詞，不足採信。
  (四)被上訴人既已將系爭契約之權利、義務概括讓與康培元，其
    已非系爭合建協議之權利主體。則其主張，系爭合建協議因
    可歸責簡瑞禎致給付不能，以起訴狀繕本為解除系爭合建協
    議之意思表示；及系爭合建協議亦因其他毗鄰地主無法一併
    合建而給付不能；上訴人沒收之金額過高，應予核減，返還
    上訴人等情，依民法第259條、第225條規定及不當得利法則
    ，請求上訴人丙○○等5 人於繼承簡瑞禎所得遺產範圍內連
    帶給付被上訴人1千5百萬元，及自88年10月27日起至清償日
    止按年息5%計算之利息，洵屬無據。
五、綜上所述，被上訴人依民法第259條、第225條規定及不當得
    利法則，請求上訴人就簡瑞禎之遺產給付被上訴人1千5百萬
    元，及自88年10月27日起至清償日止按年息5%計算之利息，
    為無理由，不應准許。原審就此部分判命上訴人給付，並為
    假執行之宣告，尚有未洽。上訴意旨指摘原判決此部分不當
    ，求予廢棄改判，為有理由。爰由本院將原判決此部分廢棄
    ，改判如主文第2 項所示。另被上訴人擴張之訴請求，上訴
    人丙○○等5 人就上開請求於繼承簡瑞禎所得遺產範圍內連
    帶給付之，亦屬無據，應併駁回之。
六、被上訴人既已非系爭合建協議之權利義務主體，則兩造其餘
    關於簡瑞禎及被上訴人是否違約之攻擊防禦方法，即與本判
    決之論斷不生影響，爰不一一論駁，併此敘明。
七、據上論結，本件上訴為有理由，擴張之訴為無理由。依民事
    訴訟法第450條、第78條，判決如主文。
中    華    民    國    99    年    3     月    16    日
                    民事第十一庭
                        審判長法  官  鄭雅萍
                              法  官  徐福晉
                              法  官  詹文馨
正本係照原本作成。
如不服本判決，應於收受送達後20日內向本院提出上訴書狀，其
未表明上訴理由者，應於提出上訴後20日內向本院補提理由書狀
（均須按他造當事人之人數附繕本）上訴時應提出委任律師或具
有律師資格之人之委任狀；委任有律師資格者，另應附具律師資
格證書及釋明委任人與受任人有民事訴訟法第466條之1第1項但
書或第2項（詳附註）所定關係之釋明文書影本。
中    華    民    國    99    年    3     月    18    日
                              書記官  洪秋帆
附註：
民事訴訟法第466條之1（第1項、第2項）：
對於第二審判決上訴，上訴人應委任律師為訴訟代理人。但上訴
人或其他法定代理人具有律師資格者，不在此限。
上訴人之配偶、三親等內之血親、二親等內之姻親，或上訴人為
法人、中央或地方機關時，其所屬專任人員具有律師資格並經法
院認為適當者，亦得為第三審訴訟代理人。

司法院資訊處製作；財團法人民間司法改革基金會備份。
